【裁判字號】    95,易,16
【裁判日期】    950612
【裁判案由】    偽造文書
【裁判全文】
臺灣板橋地方法院刑事判決                95年度易字第16號
公  訴  人  臺灣板橋地方法院檢察署檢察官
被      告  甲○○
                      之2號
指定辯護人  本院公設辯護人吳天明
上列被告因違反臺灣地區與大陸地區人民關係條例等案件，經檢
察官提起公訴（94年度偵字第17566 號），本院判決如下：
    主  文
甲○○共同意圖營利而違反不得使大陸地區人民非法進入臺灣地
區之規定，處有期徒刑壹年拾月。緩刑年。
    事  實
一、甲○○明知自己與大陸地區人民乙○○（已先行審結）彼此
    均無結婚之真意，惟因其需錢急用，竟於民國91年7 月上旬
    某日，與真實姓名年籍不詳之成年男子「許恆雄」共同基於
    意圖營利而使大陸地區人民非法進入臺灣地區之犯意聯絡，
    商議由甲○○赴大陸地區與乙○○假結婚，使乙○○得以配
    偶探親為名義進入臺灣地區，並由甲○○接續代乙○○為居
    留臺灣地區之申請，甲○○即可由「許恆雄」處獲得新臺幣
    7 萬元之酬勞，並約定於假結婚3 年後即可辦理離婚。甲○
    ○乃於91年7 月9 日，與乙○○在大陸地區福建省莆田市（
    起訴書誤載為仙由縣）民政局辦理結婚登記。之後，甲○○
    與「許恆雄」及乙○○三人共同基於使公務員登載不實事項
    於職掌公文書進而行使之犯意聯絡，由甲○○於返臺後之同
    年8 月7 日（起訴書誤載為同年月22日），負責持前開在大
    陸地區結婚公證書及財團法人峽交流基金會出具之經核對證
    明書等資料，而以其與乙○○結婚之不實事項，向臺北縣蘆
    洲市（起訴書誤載為板橋市）戶政事務所申請辦理結婚登記
    ，使該戶政事務所不知情之承辦人員於形式上審核由甲○○
    所提出資料後，將上揭虛偽不實之結婚事項，登載於其職務
    上所掌之戶籍登記資料公文書，並核發載有不實結婚、配偶
    資料之戶籍謄本予甲○○，足生損害公眾對於戶政機關對戶
    政資料管理正確性之信賴。其後，甲○○並在雙方約定離婚
    期限屆至前之91年8 月26日、92年9 月1 日、93年10月11日
    及94年3 月15日，4 度檢附乙○○之大陸地區居民身分證、
    保證書等證明文件，向內政部警政署入出境管理局（以下簡
    稱境管局），申請核發臺灣地區依親居留證與逐次加簽出入
    境證，而使各該管不知情之公務員於實質審查之時，未察覺
    有異而准予核發臺灣地區依親居留證與逐次加簽出入境證，
    並交付予甲○○，甲○○再轉交予「許恆雄」，而使大陸地
    區人民乙○○得以陸續於92年2 月26日、92年9 月4 日及94
    年3 月1 日，共3 次入境臺灣地區；甲○○並於94年4 月11
    日，持上開記載不實事項之戶籍謄本公文書，向行政院勞工
    委員會（以下簡稱勞委會）行使，據以申請核發大陸地區配
    偶工作許可證，而使該管不知情之公務員於為實質審查之時
    ，亦未察覺有異，而將上揭不實事項，登載於所掌之公文書
    中，而准予核發大陸地區配偶工作許可證。嗣於94年9 月3
    日甲○○見乙○○未依約定出面辦理離婚，遂於有偵查權之
    公務員或機關未發覺其為犯嫌前，主動向臺北縣政府警察局
    三重分局厚德派出所警員自承犯行，進而接受裁判，而查悉
    上情。
二、案經臺北縣政府警察局三重分局報請臺灣板橋地方法院檢察
    署檢察官偵查起訴。
    理  由
一、按被告以外之人於審判外之言詞或書面陳述，除法律有規定
    者外，不得作為證據，刑事訴訟法第159 條第1 項固定有明
    文。惟被告以外之人於審判外之陳述，雖不符同法第159 條
    之1 至之4 之規定，而經當事人於審判程序同意作為證據，
    法院審酌該言詞陳述或書面陳述作成時之情況，認為適當者
    ，亦得為證據。又當事人、代理人或辯護人於法院調查證據
    時，知有第159 條第1 項不得為證據之情形，而未於言詞辯
    論終結前聲明異議者，視為有前項之同意，同法第159 條之
    5 亦定有明文。查本案公訴人、被告甲○○、及其指定辯護
    人於本院準備程序及審判程序中對於同案被告乙○○於偵查
    中之證述暨其他相關具傳聞性質之書面證據資料之證據能力
    ，均表示沒有爭執，且迄於言詞辯論終結前亦未聲明異議。
    本院審酌渠等陳述及證據資料作成時之情況，核無違法取證
    或其他瑕疵，認為以之作為證據為適當，上開證人於審判外
    之陳述及相關證據資料，自得做為證據，合先敘明。
二、上揭事實，業據被告甲○○於警詢、偵查及本院審理時均坦
    承不諱，又同案被告乙○○亦坦承其於入境臺灣後即未曾與
    同案被告甲○○同住之事實不諱。而被告甲○○確有以其與
    乙○○結婚之虛偽不實事項，至臺北縣蘆洲市戶政事務所申
    請辦理結婚登記，使該戶政事務所不知情之承辦人員於形式
    上審核由甲○○所提出資料後，將上揭虛偽不實結婚事項，
    登載於其職務上所掌之戶籍登記資料公文書，並核發載有不
    實結婚、配偶資料之戶籍謄本予甲○○乙節，有臺北縣蘆洲
    市戶政事務所95年1 月23日北縣蘆戶字第0950000427號函暨
    函附大陸福建省莆田市公證處公證結婚書、財團法人海峽交
    流基金會證明書各1 份附卷可按（參本院卷第29至34頁）。
    而上揭虛偽登記事項，係一經被告之聲明，戶政事務所承辦
    人員於形式審查所檢附申請文件齊備後即有登載之義務，並
    依被告所為之結婚發記申請予以登載，已足以生損害於公眾
    對戶政機關對戶政資料管理正確性之信賴無訛。再者，被告
    甲○○先後共3 次使大陸地區人民乙○○入境臺灣地區，此
    有境管局95年5 月19日境信品字第09510800570 號函暨函附
    乙○○入出國日期證明書及居留申請書等相關資料等件在卷
    可憑（見本院卷第169 至187 頁）。而被告甲○○於94年4
    月11日持上揭使公務員登載不實事項之戶籍謄本，向勞委會
    行使以申請核發大陸地區配偶工作許可證，使勞委會不知情
    之公務員於為實質審查之時，亦未察覺有異，而將上揭不實
    事項，登載於所掌之公文書中，而准予核發大陸地區配偶工
    作許可證乙節，有勞委會於95年1 月18日勞職外字第095000
    1794號函暨函附申請暨核發資料等件存卷可考（參本院卷第
    49至60頁）。
三、雖同案被告乙○○辯稱：伊與被告甲○○雙方確有結婚意願
    ，並非假結婚，但待伊入境來臺後，甲○○即不理會伊，連
    她家在哪裡都不讓伊知道，甲○○於92年3 月1 日與伊一同
    到臺北縣蘆洲三民派出所辦理流動人口登記後，即自行離去
    ，伊即找不到甲○○，伊係遭許恆雄及甲○○詐騙云云。惟
    查：同案被告乙○○於警詢時即已基於其自由意識下坦承其
    與甲○○是假結婚，二人並未曾同住等情屬實，此核與被告
    甲○○於本院審理時證述：伊經由「許恆雄」之介紹而與被
    告乙○○假結婚，當初在大陸都已說好了，伊可因此獲得7
    萬元報酬，二人在認識的第二天就去辦理結婚登記，伊未曾
    與被告乙○○同住，並無夫妻之實，被告乙○○除了要辦理
    流動戶口之外，都沒有與伊聯絡情節相符（見本院卷第121
    至132 頁）。而倘若被告甲○○與同案被告乙○○係真意結
    婚，衡情被告甲○○焉有需主動向警員自首假結婚乙事而陷
    己入罪之理？又被告甲○○確有為同案被告乙○○申請入臺
    許可證、依親居留證及逐次加簽出入境證、大陸配偶工作許
    可證等證件乙事，既為同案被告乙○○所不否認，並有前揭
    境管局及勞委會函文暨函附資料存卷可考，則倘若被告甲○
    ○有詐騙被告乙○○之意，衡情其焉有需為同案被告乙○○
    申請入境臺灣地區手續，繼而為同案被告乙○○申請依親居
    留證及工作許可證之理？況同案被告乙○○自承其二次入境
    臺灣地區均有收到由被告甲○○所寄之入境臺灣許可證，並
    有與被告甲○○一同前往派出所辦理流動人口等情無訛，足
    徵其與被告甲○○之聯繫管道通暢，則同案被告乙○○辯稱
    伊入境臺灣後甲○○即不予理會，係受被告甲○○所詐騙乙
    節，顯與實情不符，應係臨訟卸責之詞，無足採信。據上，
    足認被告甲○○之供述情節係與事實相符，並有上述補強證
    據可資佐證，堪以採信為真實。綜上各節，參互印證，本案
    事證已臻明確，被告甲○○犯行堪以認定。
四、法律適用：
(一)、核被告甲○○所為，係犯刑法第216 條、第214 條之行使明
    知為不實之事項而使公務員登載於職務上所掌公文書罪，及
    意圖營利而違反臺灣地區與大陸地區人民關係條例第15條第
    1 款不得使大陸地區人民非法進入臺灣地區之規定，應依同
    條例第79條第2 項規定論處。
(二)、又按臺灣地區與大陸地區人民關係條例雖已於92年10月29日
    修正公布全文，並自同年12月31日起施行，其中關於使大陸
    地區人民非法進入臺灣地區之處罰規定即修正後該條例第79
    條第1 、2 項之規定為「違反第十五條第一款規定者，處一
    年以上七年以下有期徒刑，得併科新臺幣一百萬元以下罰金
    」、「意圖營利而犯前項之罪者，處三年以上十年以下有期
    徒刑，得併科新臺幣五百萬元以下罰金」，而修正前同條例
    同條第1 、2 項則係規定：「違反第十五條第一款規定者，
    處五年以下有期徒刑、拘役或科或併科新臺幣五十萬元以下
    罰金」、「以犯前項之罪為常業者，處一年以上七年以下有
    期徒刑，得併科新臺幣一百萬元以下罰金」。第查，被告甲
    ○○係以意圖營利犯意，而約定於一次自「許恆雄」處牟取
    7 萬元報酬，而在雙方約定離婚期限屆至前，接續於92年2
    月26日、92年9 月4 日及94年3 月1 日，使大陸地區人士乙
    ○○入境臺灣地區3 次，其中一部分行為（即前2 次使之入
    境）涉及舊法，一部（即第3 次使之入境）涉及新法者，即
    應依最後行為時之法律處斷（最高法院82年度台非字第245
    號判決意旨可參），自無新舊法比較餘地，應適用修正後臺
    灣地區與大陸地區人民關係條例處罰，併此陳明。
(三)、被告甲○○使公務登載不實之前階段行為，業為行使之後階
    段行為所吸收，應僅論以行使罪責。
(四)、被告甲○○與同案被告乙○○及「許恆雄」就上開行使明知
    為不實之事項而使公務員登載於職務上所掌公文書犯行間，
    有犯意聯絡及行為分擔，應論以共同正犯。而被告甲○○與
    「許恆雄」間，就上開意圖營利而使大陸地區人民非法進入
    臺灣地區犯行，亦有犯意聯絡及行為分擔，為共同正犯。
(五)、另被告甲○○所犯上開意圖營利而犯違反不得使大陸地區人
    民非法進入臺灣地區規定罪、行使明知為不實之事項而使公
    務員登載於職務上所掌公文書罪二罪間，有方法結果之牽連
    關係，應依刑法第55條規定，從一重之意圖營利而違反不得
    使大陸地區人民非法進入臺灣地區規定罪處斷。雖起訴書未
    就被告上開意圖營利而違反不得使大陸地區人民非法進入臺
    灣地區規定之犯行部分提起公訴，惟此部分與被告前開經論
    罪科刑之行使明知為不實之事項而使公務員登載於職務上所
    掌公文書罪間，既有牽連犯之裁判上一罪關係，為起訴之效
    力所及，復經公訴人蒞庭時起稱擴張此部分犯罪事實，本院
    自得一併予以審判，附此敘明。
(六)、又被告甲○○於有偵查權之公務員或機關未發覺其為犯嫌前
    ，主動連絡其轄區警員自承犯行，進而接受裁判，合乎自首
    之要件，應再依刑法第62條前段規定，減輕其刑。
(七)、爰審酌被告甲○○犯罪之動機、目的、手段、生活狀況、對
    戶政機關為戶政資料管理正確性所生危害、犯罪後自首坦承
    犯行態度良好等一切情狀，量處如主文所示之刑，以資懲儆
    。又其前未曾受有期徒刑以上刑之宣告，此有臺灣高等法院
    被告前案紀錄表在卷可稽，其因一時失慮，偶罹刑典，事後
    已坦承犯行，深具悔意，經此刑之宣告後，應知警惕而無再
    犯之虞，本院因認暫不執行其刑為當，予以宣告緩刑3 年，
    用啟自新。
五、公訴意旨另以：被告甲○○與同案被告乙○○及「許恆雄」
    先後以虛偽不實之結婚事項，向境管局辦理入境申請核發「
    臺灣地區依親居留證與逐次加簽出入境證」，及向勞委會申
    請核發大陸地區配偶工作許可證之行為，亦足生損害於境管
    局及勞工委員會對大陸地區人民出入臺灣地區與大陸地區人
    民在臺工作管理之正確性，因認亦係與同案被告乙○○共同
    涉犯刑法第216 條、第214 條行使使公務員登載不實文書罪
    嫌。惟查：按刑法第214 條之使公務員登載不實事項於公文
    書罪，須一經他人之聲明或申報，公務員即有登載之義務，
    並依其所為之聲明或申報予以登載，而屬不實事項者，始足
    構成，若其所為之聲明或申報，公務員尚須為實質之審查，
    以判斷其真實與否，始得為一定之記載者，即非本罪所稱之
    使公務員登載不實（最高法院73年台上字第1710號判例可資
    參照）。次按大陸地區人民為臺灣地區人民配偶，得依法令
    申請進入臺灣地區團聚；有結婚已滿二年者，得申請在臺灣
    地區依親居留；而經許可依親居留、長期居留或許可定居，
    有事實足認係通謀而為虛偽結婚者，撤銷其依親居留、長期
    居留、定居許可及戶籍登記，並強制出境；又經依規定許可
    在臺灣地區依親居留者，得向主管機關申請許可受僱在臺灣
    地區工作，其許可條件、程序、方式、限制、管理、撤銷或
    廢止許可等應遵行事項，由行政院勞工委員會擬訂，報請行
    政院核定，此為臺灣地區與大陸地區人民關係條例第17條第
    1 項、第6 項、第17條之1 所分別明文規定。又按大陸地區
    人民在臺灣地區依親居留長期居留或定居許可辦法第14條第
    1 項第6 款亦規定：大陸地區人民申請在臺灣地區依親居留
    ，而有與臺灣地區人民結婚，其婚姻無效，或有事實足認係
    通謀而為虛偽結婚之情形者，不予許可；已許可者，撤銷或
    廢止其許可。另按大陸地區配偶在臺灣地區依親居留期間工
    作許可及管理辦法第5 條第1 項第1 款規定：大陸地區配偶
    申請在臺灣地區工作，而有與臺灣地區人民結婚，其婚姻無
    效，或有事實足認係通謀而為虛偽結婚者，不予核發工作許
    可。是以由上揭規定可知，配偶為大陸地區人民，欲進入臺
    灣地區而向主管機關申請許可，或進入後欲申請在臺灣地區
    工作，各該主管機關均須為實質之審查，而非僅依形式上之
    申請即予登載許可。故被告甲○○明知其與同案被告乙○○
    間並無配偶之實，而由被告甲○○申請乙○○之來臺許可，
    以證明文件表明配偶關係，而向境管局提出申請時，對於大
    陸地區人民是否許可入境依親居留以及是否許可在臺工作，
    ，各該公務員本有實質審查權，是此等部分均應不構成使公
    務員登載不實罪。惟公訴人認此二部分犯嫌與前開經論證屬
    實之同一使公務員登載不實於所職掌之公文書罪名犯行間，
    有連續犯之裁判上一罪關係，爰不另為無罪之諭知。
據上論斷，應依刑事訴訟法第299 條第1 項前段，臺灣地區與大
陸地區人民關係條例第15條第1 款、第79條第2 項，刑法第11條
前段、第28條、第216 條、第214 條、第55條、第62條前段、第
74條第1 款，罰金罰鍰提高標準條例第1 條前段，判決如主文。
本案經檢察官陳孟黎到庭執行職務。
中    華    民    國    95    年    6     月    12    日
                  刑事第十一庭  審判長法  官  徐蘭萍
                                      法  官  林漢強
                                      法  官  林淑婷
以上正本證明與原本無異
如不服本判決應於送達後10日內向本院提出上訴狀
                                      書記官  廖貞音
中    華    民    國    95    年    6     月    12    日
附錄本案論罪科刑法條全文：
刑法第214條：
明知為不實之事項，而使公務員登載於職務上所掌之公文書，足
以生損害於公眾或他人者，處三年以下有期徒刑、拘役或五百元
以下罰金。
刑法第216 條：
行使第二百十條至第二百十五條之文書者，依偽造、變造文書或
登載不實事項或使登載不實事項之規定處斷。
臺灣地區與大陸地區人民關係條例第79條第1、2項：
違反第十五條第一款規定者，處一年以上七年以下有期徒刑，得
併科新臺幣一百萬元以下罰金。
意圖營利而犯前項之罪者，處三年以上十年以下有期徒刑，得併
科新臺幣五百萬元以下罰金。


司法院資訊處製作；財團法人民間司法改革基金會備份。
